【裁判字號】    99,婚,331
【裁判日期】    991201
【裁判案由】    離婚
【裁判全文】
臺灣臺南地方法院民事判決               99年度婚字第331號
原      告  李賜濟
訴訟代理人  方文賢律師
被      告  陳慧樺
訴訟代理人  吳炳輝律師
上列當事人間請求離婚事件，經本院於民國99年11月17日言詞辯
論終結，判決如下：
    主      文
准原告與被告離婚。
訴訟費用新臺幣仟元由被告負擔。
    事實及理由
一、原告主張：
  (一)兩造於民國92、93年間認識交往，因被告懷有身孕，兩造遂
    於94年4月24日結婚，於94年6月8日育有一子李永哲，兩造
    婚後本同住於原告家中（即台南縣麻豆鎮安正里7鄰社子7號
    處），惟被告產後回娘家（即台南縣六甲鄉○○村○○鄰○○
    街16巷12號處）坐月子，要求原告同行照顧，原告依言即與
    被告一同暫住其娘家，嗣原告於94年10月24日入伍，分發至
    馬祖服役，迄至96年2月間才退伍，被告於原告服役期間仍
    住於娘家，原告退伍後乃與被告繼續暫住其娘家，惟被告生
    性多疑，時常對原告疑神疑鬼，兩造溝通不良，常有爭吵，
    原告顧念被告白天照顧小孩，晚上尚就讀私立南榮科技大學
    夜間部，著實辛苦，皆予隱忍；又被告父親陳宗茂以駕駛貨
    車送貨為業，被告於97年2月19日將兩造之子李永哲交由其
    父母照顧而帶同出車，致李永哲於上下貨停車場旁之漁塭內
    失足溺斃，一家頓陷於愁雲慘霧之中，兩造均大受打擊。
  (二)被告另於97年4月間某日擅自查看原告之手機記錄，以其中
    一則為原告同事關心並無任何曖昧之簡訊，指稱原告出軌，
    被告未向其家人告知去向即獨自外出，至深夜未歸，被告家
    人心急如焚，向原告表示「要有個交代，否則就給你難看」
    等語，原告除心急心憂外，更有無法忍受之難堪，被告當日
    於凌晨2、3點始返家，原告因見自己之行李已為被告家人整
    理打包，決意立即搬回自己家中，被告當時雖要求與原告同
    回原告家中居住，然未幾日，被告又心疑原告出軌而吵鬧不
    休，經過一個月餘，被告即獨自搬回娘家；嗣經其父母調和
    ，被告再回來與原告同住，然仍以原告外遇為由吵鬧不斷，
    夫妻之間相處不睦，被告在夫家與娘家間來來回回，被告於
    97年7月間回娘家後，即未再回原告家中，迄今已二年，其
    間被告未曾主動與原告聯絡，兩造之感情實已蕩然無存，而
    在兩造同住於原告家中之期間（即97年4月至97年7月間），
    被告未上班，亦已休學，卻推託不洗原告衣物、打掃房間、
    煮飯，均由原告母親打理家務，原告屢予規勸，但被告依然
    故我，甚令原告感受難堪。
  (三)按有民法第1052條第1項以外之重大事由，難以維持婚姻者
    ，夫妻之一方得請求離婚，同法第1052條第2項定有明文。
    兩造同住之時，被告時常心疑原告出軌、外遇，並藉故吵鬧
    ，致一家雞犬不寧，使原告精神上有不可忍受之痛苦，且被
    告前開行徑使原告忍無可忍，兩造各別生活，互無往來，已
    近二年，已無任何感情基礎存在，兩造之婚姻生活產生難以
    彌合之裂縫，已形成難以維持婚姻之重大事由，而上開情事
    非屬可歸責於原告之事由，原告爰依民法第1052條第2項之
    規定，提起本件訴訟，請求鈞院判決准兩造離婚。
  (四)對被告提出之答辯陳述如下：
  1.兩造約於92年間開始密切交往，被告幾於每星期六、日均至
    原告家中居住，兩人同室同床，已形同夫妻，迄至於94年4
    月間結婚，婚後未久被告即產子，要求回娘家居住，被告因
    兵期已近，於等待入伍期間隨同被告住於娘家，嗣原告於97
    年10月間分發至馬祖服役，二、三個月始得返台休假一次，
    原告服役期間，原告父母因孫兒所需，每月掖注新台幣（下
    同）6、7千元交被告使用，原告每次返台時除幫忙準備兩造
    之子李永哲所需奶粉、尿布外，亦將薪餉所積存1萬餘元交
    付被告，原告已盡力；且於李永哲滿週歲請滿月酒時，親友
    所贈之黃金等賀禮，原告也全數交予被告娘家，嗣原告於96
    年2月間退伍後不到二個月即找到工作，每月所得之薪資2萬
    餘元盡付家用，至兩造之子李永哲於97年2月間不幸意外死
    亡，扣除喪葬費用20萬元後，所餘之保險金30萬元均歸被告
    ，原告始終未置一詞，未對被告父母之照顧不週有所苛責，
    且李永哲過世時，原告父親不願家庭破碎，亦至廟裡祈求奇
    蹟出現，百般努力仍無法挽救婚姻。
  2.兩造於97年5月間搬回原告家居住，原告照常工作，讓被告
    續讀南榮技術學院夜間部，學費均由原告支出，原告未要求
    被告白天上班以貼補家用，甚至連一家日常炊煮、打掃事務
    ，亦均係原告母親下班後為之，原告母親每日煮好飯菜後才
    招呼被告吃飯，豈可謂原告或原告家人對被告有苛刻之情事
    ？參以證人即兩造鄰居方育宏於本件言詞辯論期日到庭證稱
    原告父母對被告很好，未曾聽聞有對其大小聲情事，被告離
    家出走當天，證人方育宏看見係被告自己走出去，之後亦曾
    見被告趁原告上班時返家收拾東西離去等語，足見被告辯稱
    其係遭原告及原告家人趕離家中等語，與事實不符。
  3.被告於97年7月間擅自離家後五個月時，原告曾於98年2月6
    日發送簡訊予被告，表示「我也跟你說那麼多了啦．．．你
    也因（應）該說輕（清）楚嗎．．．這樣子下去總是也要一
    個結果啊！現在是我要你回來，你卻說你要考慮，你現在是
    什麼想法嗎？．．．盧（如）果你要考慮，你現在是什麼想
    法嗎？．．．盧（如）果你還是要堅持你的作法．．．我也
    不會去固（顧）慮那麼多了啦．．．我真的想去分局報失蹤
    了．．．你真的不理會這件事，只好給司法處理吧．．．」
    等語，可見原告於被告離家五個月時，仍不斷嘗試要求被告
    返家，惟被告均置之不理，未與原告聯絡，則被告豈有真心
    想返家？實令原告甚感寒心，是被告辯稱其一直想返家卻遭
    拒絕云云，顯非事實；而原告於98年3月間確知被告不願返
    家後，轉與被告協商離婚，惟被告及其家人卻以此要求鉅額
    贍養費，初則要求原告給付200萬元，然原告家境小康，父
    母均在工廠工作，原告每月工作所得亦僅2萬餘元，無法負
    擔，原告迫於無奈之下，只好再要求被告返家，然遭被告家
    人以若要被告返家，原告應先匯款100萬元至被告之銀行帳
    戶，始有保障等語，稽其上開所稱，實明知原告無力為之，
    不可能答應，不過為被告及其家人「以退為進」之方法而已
    ，此觀被告現退而要求40萬元贍養費，即明被告非真心有意
    返家。
  4.被告於99年9月28日答辯狀所附簡訊照片，其西元2009年3月
    17日、西元2009年4月8日等之簡訊，均為原告於98年間發送
    予被告，簡訊內容提及「我們這樣拖延時間，對你我都不是
    很好，早點解脫，找個愛你的過著幸福快樂的日子」、「你
    說你要回來，但是你有想過要怎麼去面對我的家人」、「我
    跟你確實沒有感情可談，你就不要綁架我的人，我求你出面
    來化解這一段孽緣」、「這些日子我真的很煩，傳這麼多簡
    訊，你能夠瞭解多少，拜託你選個日子出面解決這些事情」
    、「可以給我一個人平凡過我的生活嗎」等，原告的態度自
    始至終都是想要離婚，原告於99年5月間撥電話予被告，請
    其回家係因原告欲與被告離婚，被告卻要求賠償費用，原告
    之本意並非要被告返家同住，原告及家人未趕被告，且被告
    亦未表示說要回來。
  5.再依兩造及雙方父母於99年5、6月間之電話錄音及譯文，顯
    見兩造於本件訴訟前已無任何感情基礎，兩人除已分居近二
    年，雙方在電話中所談論者毫無交集，未見被告對原告有何
    眷戀之意，被告父母甚且要求原告應先匯款100萬元至被告
    之銀行帳戶，原告父母則認此為強人所難，雙方因此大動肝
    火，互相謾罵；另參被告於99年4、5月間發送予原告之簡訊
    提及「我會離婚」、「我的想法就你那麼想離婚就離阿我還
    能說什麼呢不是嗎」等，可知被告實際上已無意願再回原告
    家中共營婚姻生活，被告及其父母所要求之100萬元應為兩
    造分手之費用，惟依上所述，兩造相處之時已難謂原告有何
    虧待被告之情事，兩造無法共同生活並非全部可歸責於原告
    ，且被告自身有工作能力，其無故離家，原告於寒心之餘始
    訴請離婚，則被告要求原告給付鉅額分手費，於情於理，均
    難謂相合。
  (五)聲明：請准原告與被告離婚。
二、被告則辯以：
  (一)原告主張被告未協助伊母親整理家務，且生性多疑，懷疑伊
    出軌，以此吵鬧不休，嗣被告回娘家，未曾主動與伊聯絡，
    迄今已近二年，兩造感情已蕩然無存等情，均與事實不符，
    實情為兩造本來住在娘家，事後是原告自行跑回其家中，且
    原告自兩造之子李永哲過世後即百般刁難，常生爭吵，近一
    、二年以來，原告每日以電話或簡訊要求離婚，被告要求返
    回原告家中同住，卻遭原告及原告父母趕離，此情此景令被
    告情何以堪；被告驟失愛子，全心以家庭為主，卻遭原告拋
    妻，以前開理由搪塞，百般要求離婚，讓被告無法釋懷。
  (二)原告提出錄音譯文所示兩造之對話內容，約是於99年5、6月
    間發生，原告於98年1、2月間未傳送簡訊予被告要被告返家
    同住，原告傳送予被告之簡訊都是表示要與被告離婚，此觀
    原告於98年3月17日、98年3月18日、98年4月8日、99年3月8
    日所傳送之簡訊內容即明；又被告對於證人陳宗茂之證述沒
    有意見，而被告不可能要求原告及其家人須匯款100萬元，
    若被告家人曾為前開要求，亦應僅係氣話；另兩造同住於原
    告家中之期間，證人方育宏當時在台南市，未住在家裡；再
    兩造之子李永哲前均由被告父母照顧，故被告才會於兩造前
    在鈞院調解時，請求原告須給付80萬元等語。
  (三)聲明：原告之訴駁回。
三、得心證之理由：
  (一)原告主張兩造為夫妻，於94年6月8日共同育有李永哲，嗣李
    永哲於97年2月19日因意外事故死亡，兩造婚姻關係現仍存
    續中之事實，此據原告提出戶籍謄本1件附卷供參，且為被
    告所不爭執，上開事實堪以認定。
  (二)次查，原告依民法第1052條第2項規定訴請離婚，主要是以
    被告於兩造之子因意外死亡後，常藉故與伊爭吵，且懷疑伊
    有外遇，三天兩頭不告而別，另被告於97年4間某日擅自查
    看伊手機紀錄，其中一則同事關心而無曖昧之簡訊，被告即
    指伊出軌，不由分說獨自外出，至深夜未歸，被告家人向伊
    聲言要有交代，否則就給伊難看等語，被告則否認有因懷疑
    原告外遇與原告爭吵之事，僅坦承其有因小孩過世而常吵架
    等語；查，據證人方育宏證述：「（兩造一起搬回原告父母
    麻豆住所，同住多久時間？）沒有很久，約幾個月而已，後
    來吵架，被告就跑回去迄今都沒有再回麻豆，只有原告上班
    時間，被告回去拿東西而已，因為我沒有工作，所以我有看
    到被告回去拿東西。（被告住麻豆沒有很久就回娘家，是否
    知道原因？）我有問原告，原告表示兩造小爭吵後，被告就
    用走的出去，出去之後就沒有回來。」及原告之父李正坤所
    證：「（被告當時為何會離家？）據我所知，兩造可能有一
    些小爭執，例如照顧小孩的部分，原告要上班回來累了，被
    告白天沒有上班沒有做家事，也沒有照顧小孩，兩造為了這
    些小細節會爭吵。」依證人方育宏、李正坤所證，均證以兩
    造僅係因小事而爭吵，並未述及係因懷疑原告外遇而離家，
    此與原告所主張不符，則原告就此所主張自不可信。
  (三)又原告主張被告於兩造同住期間，除自己衣物會自己清洗外
    ，從不幫忙家務，環境均由伊母親整理等語，而據證人方育
    宏所證：「（被告住在婆家期間，煮飯、打掃是何人在做？
    ）都是原告的母親在做，被告都沒有煮飯、打掃。」「（被
    告與原告父母相處情形如何？）都沒有在互動，被告都躲在
    房間裡面，都是原告家人飯煮好叫被告出來吃飯。」及李正
    坤所證：「（被告與你們同住時，家中是由誰在煮飯？）都
    是我太太在煮還有打掃，煮好後就會叫被告出來吃，有時候
    叫不動我父親也會去叫，被告當時在唸夜間部，白天沒有工
    作。（被告是否會做家事？）被告洗衣、碗筷都是洗他自己
    個人的而已。」然再據證人即被告之父陳宗茂證以：「．．
    ．被告要做家事，是原告母親不讓被告做的。」依上開證人
    所證，就被告於兩造同住期間確未做家事，固已證述一致，
    惟就其緣由係因被告未主動動手，或係被告欲動手整理家務
    而原告母親不讓被告做一節，則證述尚有出入，然關於家務
    之整理，端賴家庭成員互相協調，尚非謂必歸於何人負責，
    是被告縱未整理家務，只需兩造及同住親屬合意，自難再予
    置喙，況被告於兩造同住期間尚就讀南榮科技大學夜間部，
    此為原告所自承，亦經證人方育宏所證述，是被告既非全然
    無事，則兩造縱就家務之分擔約定由原告母親任之，亦難嚴
    責被告；以此，原告僅以兩造家務分擔此一婚姻之枝微末節
    據以非難被告，尚難謂有據。
  (四)原告另主張被告最後於97年7月間回娘家後即未再回伊家中
    ，迄今已2年，其間不曾主動與伊聯絡，雖伊要被告返家，
    但遭被告拒絕等語，而被告對其約於97年7月間左右離家一
    事雖不爭執，惟辯稱：其並無拒絕返家，反是回去後遭趕出
    來等語；是兩造各執一詞，尚難遽信何者為真。惟據證人方
    育宏所述：「（被告住麻豆沒有很久就回娘家，是否知道原
    因？）我有問原告，原告表示兩造小爭吵後，被告就用走的
    出去，出去之後就沒有回來。」「（有無聽過原告趕被告出
    去？）原告沒有趕，是被告自己出去的。（是你看到的，還
    是聽原告說的？）我看到的，當天我人在外面，我看到被告
    用走的出去。（為何被告會走出去？）我不知道，被告出去
    後就沒有再回來，只有回來拿東西而已。」及李正坤所證：
    「．．．被告時常離家，離家後，原告有去找被告，但被告
    都不願意回來。（被告何時離家後，就沒有再回去？）約97
    年8月後就都沒有回來，我們有打電話叫被告回來，但被告
    都不回來，原告有傳簡訊並打電話要被告回來，可是都沒有
    著落，還有於98年2月原告也有傳簡訊要被告回來。」是據
    上開二證人所證，尚無原告趕被告出門之事。再據陳宗茂雖
    證稱：「被告回去就被趕，而原告上班回家後，被告要跟原
    告說話，原告的妹妹就跟被告說，他是在外面混的隨時可以
    找人來。我、被告的姐姐、妹妹都曾經帶被告回去過，不過
    都被趕回來，甚至被告回去後，連房子也不讓被告進去，被
    告就在外面坐。．．．」「原告母親有無趕被告我不知道，
    但原告的姑姑有趕過被告。」等語，是陳宗茂所證，與方育
    宏、李正坤之證詞亦有不符。惟縱採陳宗茂所述，則將被告
    趕離者為原告姑姑，非原告本人或伊父母，而原告姑姑非原
    告之直系尊親屬，對兩造婚姻本難插手，自無趕被告離家之
    權，縱有此事，被告亦可置之不理，殊無僅因原告姑姑出面
    驅趕即離家。況證人陳宗茂既證渠、渠姐姐、妹妹均曾帶被
    告回去但都被趕回，復稱不知原告母親有無趕被告，但原告
    姑姑有趕過被告等語，兩相對照，豈非謂至少三次趕被告者
    均為原告姑姑？以原告姑姑非兩造至親之身份，竟能多次趕
    被告離家，亦難想像。是以審酌上開情節，則被告所述其多
    次遭趕離家門，殊難採信。
  (五)又原告雖主張伊多次要被告返家遭拒等語，固據提出兩造、
    原告及被告母親於99年5月、6月間之通話錄音光碟、譯文為
    證，以證明伊有要被告返家同住之意，惟上開錄音之時間距
    原告99年6月15日提出離婚訴訟之日相隔不久，則原告是否
    為應訴訟之需要，臨時假意通話要被告返家，再據為已要求
    被告同住之憑據，非無可能。何況被告主張原告於98年3月
    17日、98年3月18日、98年4月8日發送之簡訊，其內分別提
    及：「你和我之間的問題好像你都不想要去面對這個事實！
    我是覺得不要這樣子下去了該出來處理了，畢竟我們之間也
    沒有感情了！這樣浪費青春寶貴的時間你說對嗎」、「這些
    日子我真的很煩，傳了那麼多通訊息你能夠了解多少了，拜
    託你選個日子出面講清楚坐下來談」、「你根本沒有想要解
    決處理這些問題？把我的話當放屁！這好像跟你的工作忙沒
    有關係吧！你何時要出面講呢」；而被告對其曾發送上開簡
    訊均不爭執，從被告於98年3月、4月間之簡訊內容，並未提
    及要被告返家，反係要求被告出面談離婚之事，參以原告於
    本院審理時已當庭確認伊並不要被告返家，由此益見原告於
    事隔一年多後，於起訴前之對話聲稱要被告返家等語，並非
    真正之意思。至原告雖又提出伊於98年2月6日之簡訊翻拍之
    照片，以主張伊於當時確要被告返家，然上開簡訊內容為：
    「要考慮你現在是什麼想法嗎？如果你還是堅持你的做法．
    ．．我也不會去顧慮那麼多了啦．．．我真的想去分局報失
    蹤了．．．你真的不理會這件事只好給司法處理吧．．．」
    。依上開內容，亦無要求被告返家之用語；至證人李正坤雖
    證述：「．．．我們有打電話叫被告回來，但被告都不回來
    ，原告有傳簡訊並打電話要被告回來，可是都沒有著落，還
    有於98年2月原告也有傳簡訊要被告回來。」惟證人所證之
    98年2月簡訊，並無要被告返家之意；而所謂之通話內容，
    亦係臨訟所為，非原告真心要求返回之通話，此均見前述，
    則證人李正坤所證，與事實有差距，亦不足為原告要求被告
    返回之憑據；此外，原告就伊曾於被告離家期間曾要求被告
    返家，並無其他證據，伊此一主張自不可信。
  (六)末查，原告主張伊要求被告返家時，卻遭被告家長要求男方
    應先匯100萬元入女方銀行帳戶一情，雖為被告所否認，然
    據證人李正坤、陳宗茂業已就此證述明確，則被告空言否認
    ，自不可信，原告此一主張堪可認定。雖證人陳宗茂就要求
    100萬元之理由，係證述：「我們認為原告要，就要被告回
    去，不要，就將被告趕出來，這樣對被告沒有保障。」惟婚
    姻需以感情為基礎，以相互扶持、誠實相待之態度，期能達
    永久共同生活之目的，諸此均非金錢所得衡量。若情愛已失
    ，且彼此已無相互扶持之意，縱使坐擁金山，亦難期之久遠
    ，以此可見，原告有無拿出100萬元，均不能保障被告之婚
    姻幸福。反之，若強要原告拿出鉅款，則原告必心生怨懟，
    長久以往，積小怨成大怒，足以成為婚姻之羈絆，則被告家
    人所欲要求之婚姻保障，反成為婚姻破裂之導火線。以此，
    被告之父所謂要求原告拿出100萬元鉅款以保障被告之幸福
    ，實不足信。
四、按婚姻乃一男一女之兩性結合，以組織家庭，共同生活為目
    的，故有足以破壞共同生活或難以維持共同生活之情事發生
    ，允宜許其離婚以消滅婚姻關係。74年6月3日修正公布之民
    法親屬編，就裁判離婚之原因，為應實際需要，參考各國立
    法例，增設民法第1052條第2項，明定有同條第1項以外重大
    事由，難以維持婚姻者，亦得請求離婚。是對於家庭生活之
    美滿幸福有妨礙之情形，即得認其與此之所謂難以維持婚姻
    之重大事由相當，最高法院79年度台上字第1040號裁判可資
    參照。查兩造於94年4月24日結婚，迄今僅5年餘，惟其間歷
    經長子意外身亡之變，兩造身為父母，內心悲痛，自屬當然
    ；而兩造既結為連理，於遭逢變故，更當攜手同心，以度難
    關，然兩造不循此途，反時因細故爭執，甚且終致被告於97
    年7月間左右離家，迄今2年餘；雖原告主張伊曾要求被告返
    家遭拒，然此不可採；而被告主張其返家為原告家人趕出，
    惟亦為原告否認，而難認原告確有趕被告出門之行為，可見
    兩造相持不下，均難信有再營共同生活之決意。再從原告無
    意要求被告同住，而被告亦於談及此事時要求原告提出鉅額
    款項作為擔保，足見兩造感情已失，乃至被告需以外在之物
    質確保婚姻之幸福，此與婚姻之本質有違，更可見被告對婚
    姻之維持已失信心。從上開情狀觀之，兩造分居雖不足三年
    ，然其間鮮少來往，且彼此均已失去對婚姻之誠摯、相互扶
    持之體認，其程度已足以破壞兩造共同生活；由客觀上判斷
    ，可認無論何人長期處於原告此種婚姻生活下，均難以維持
    此種持續分離，不相來往之生活，則原告主張兩造婚姻已生
    重大事由，無以維持，應可認定。
五、又難以維持婚姻之重大事由，應由夫妻之一方負責者，僅他
    方得請求離婚，民法第1052條第2項後段亦有明定。按有民
    法第一千零五十二條第一項以外之重大事由，難以維持婚姻
    者，夫妻之一方得請求離婚；但其事由應由夫妻之一方負責
    者，僅他方得請求離婚，同條第二項定有明文。依此規定意
    旨，必構成離婚之重大事由，有可歸責於夫妻之一方，始得
    由他方請求離婚。倘夫妻雙方就該事由均須負責時，應比較
    衡量雙方之有責程度，僅責任較輕之一方，得向責任較重之
    他方請求離婚，如雙方之有責程度相同時，則雙方均得請求
    離婚，以符公平。（最高法院93年度台上字第987號判決參
    照）本件兩造之婚姻已生重大事由，已見前述。而觀其事由
    之發生，其中被告離去返回娘家後，原告未要求被告同住，
    自可非難，惟被告對於其離家後遭趕離，並無明確證據為證
    ；且嗣後於溝通時堅持要求原告提出鉅款擔保始願回家同住
    ，亦同為兩造婚姻陷於無法解決之窘境之原因，是兩造對於
    重大事由之發生，均應負其責任，且其有責程度相當，則依
    前開法條及判決意旨，原告本身縱難解為全然無責，亦得據
    以請求離婚。從而原告依民法第1052條第2項規定訴請離婚
    ，於法有據，應予准許。
六、據上論結，本件原告之訴為有理由，依民事訴訟法第78條、
    第87條第1項，判決如主文。
中    華    民    國    99    年    12    月    1     日
                      家事法庭    法  官  林富郎
以上正本係照原本作成。
如對本判決上訴，須於收受判決正本送達後20日內向本院提出上
訴狀，並繳納上訴費及附具繕本。
中    華    民    國    99    年    12    月    1     日
                                  書記官  劉毓如

司法院資訊處製作；財團法人民間司法改革基金會備份。
